【裁判字號】    89,易,133
【裁判日期】    890421
【裁判案由】    詐欺
【裁判全文】
臺灣臺南地方法院刑事判決                          八十九年度易字第一三三號
    公  訴  人  臺灣臺南地方法院檢察署檢察官
    被      告  甲○○○
右列被告因詐欺案件，經檢察官提起公訴（八十八年度偵緝字第九○一號），本院判
決如左：
    主  文
甲○○○連續意圖為自己不法之所有，以詐術使人將本人之物交付，處有期徒刑壹年
，緩刑參年。
    事  實
一、甲○○○（原名方秋娥，民國八十七年七月二十八日改名）於八十七年三月十日
    自任會首，招集乙○○（以「蘇太太」名義加入二會）等人，組成互助會，約定
    每月十日於臺南市○區○○路四三巷二八號住處開標，每會活會應繳會款新臺幣
    （下同）一萬元，死會應繳一萬二千元。詎甲○○○意圖為自己不法之所有，並
    基於概括之犯意，先於會單上虛列蔡雪足（二會）、陳佩容、陳佩今等會員，隨
    即自八十七年四月起至同年十二月間，連續以蔡雪足（一會）、陳佩容、陳佩今
    各標得會款為由，向乙○○等活會會員收取會款，使乙○○等活會會員陷於錯誤
    而交付會款予甲○○○。迄於八十八年一月五日，因甲○○○所經營設於臺南縣
    永康市○○○路二六四巷二二號之嘉陞股份有限公司發生火災，使甲○○○陷於
    財務困難，因而宣告止會，經乙○○向甲○○○催討債務，惟甲○○○置之不理
    ，乙○○至此始知受騙。
二、案經乙○○訴由臺灣臺南地方法院檢察署檢察官偵查起訴。
    理  由
一、訊據被告甲○○○坦承招集前開互助會，並於八十八年一月止會之事實不諱，經
    核與告訴人乙○○於偵訊中指訴之被害情節相符，且有會單影本一紙、臺南縣消
    防局八十八年一月二十一日八八南縣消調證字第○○九號火災證明書附卷可稽，
    被告上開自白應堪信為真實。惟被告矢口否認有虛列會員詐欺之犯行，辯稱係蔡
    雪足入會時，僅表明欲參加幾會，並未指明何人要參加，故伊自行以蔡雪足親友
    之名義入會，計以蔡雪足（二會）、其女兒陳佩容、陳佩今之名義，共加入四會
    云云。經查：被告先於偵訊時，於檢察官所提示會單上，勾出蔡雪足參加八十七
    年三月十日之互助會共十會（八十八年九月二十日偵訊筆錄），其後又改稱以「
    蔡雪足」（二會）、「蔡淑娥」、「陳佩今」、「陳佩容」名義參加五會（八十
    八年十一月二十三日偵訊筆錄），被告之供詞前後既有矛盾，其證明力自堪質疑
    。其次，證人蔡雪足於偵訊及本院審理時，固證稱曾加入一個被告所招集三萬元
    之互助會，共參加二個名額，繳交會款六萬元等情，惟亦明白證稱陳姵君、陳姵
    蓉為其女兒，並未參加被告所招集之互助會等情，與被告辯詞顯然有異，足認蔡
    雪足、陳佩今、陳佩容等人實際並未加入八十七年三月十日之互助會，被告前開
    辯解，要屬事後卸責之詞，並無可採。本件事證已臻明確，被告犯行可以認定。
二、被告於招集互助會時，虛列蔡雪足、陳佩今、陳佩容等共四會會員，使其他會員
    不知會首實際上加入五會（連同首會）之事實，因而誤判該互助會之風險，同意
    入會，其後被告復佯稱虛列之蔡雪足、陳佩今、陳佩容得標，向包括告訴人之活
    會會員收取會款，使其等活會會員陷於錯誤而給付會款，被告係施用詐術使人交
    付財物，允無疑義；至被告雖仍按期給付會款予前揭虛列會員以外之得標會員，
    迄於八十八年一月間被告所經營之嘉陞股份有限公司發生火災，陷於財務困難後
    始因無法給付會款而宣告止會，然觀諸民間互助會之運作慣例，會員如見會首個
    人參加數會者，多衡量會首可能無法長期給付高額會款，亦即該互助會倒會之風
    險相對較高，因而不願參加，是會首如欲增加自己得標機會或次數，多以其他親
    朋好友之名義加入，且未告知其他會員該事實，以避免阻礙會員參加之意願，一
    如本件被告之手法，然被告明知其他會員如知悉蔡雪足等實際上係虛構者，可能
    不願入會甚或拒絕繳付會款，猶隱瞞該事實而收取會款以供己用，足認被告有不
    法所有之意圖。是核被告所為，係犯刑法第三百三十九條第一項之詐欺取財罪。
    被告先後三次以虛構會員得標為由，向活會會員詐取會款之行為，時間緊接，犯
    構成要件相同之罪，顯係基於概括之犯意為之，應依連續犯規定論以一罪；又被
    告以一宣告虛構會員得標行為，詐騙數名活會會員，同時觸犯數詐欺罪名，為想
    像競合犯，應從一詐欺取財罪處斷。爰審酌被告為求增加得標機會與次數，虛構
    會員入會，導致其他會員錯誤評估該互助會之風險而入會，其後又以該虛構會員
    得標為由詐取活會會員之會款等犯罪目的與手段；其間仍按月給付會款，迄因所
    經營公司發生火災，財務陷於困難始宣告止會，顯非意圖在虛構會員全部得標、
    取得會款後即惡性倒會，惡性並非重大；而會首此種為求收取會款，因而虛構會
    員競標之財務操作模式，不惟使其他會員陷於可能倒會之高度風險，對於交易安
    全、經濟秩序亦形成相當危害；以及被告犯罪後否認犯行，並已與告訴人達成和
    解，有和解書一份存卷足憑等一切情狀，量處如主文所示之刑，以資懲儆。又被
    告前未曾受有期徒刑以上之宣告，有臺灣高等法院被告全國前案記錄表在卷可憑
    ，被告經此偵審程序後，當知所警惕，信無再犯之虞，本院因認被告所宣告之刑
    以暫不執行為適當，爰併諭知緩刑三年，以啟自新。
三、公訴意旨另以：被告甲○○○自任會首，招集自民國八十六年十二月十日起至八
    十九年五月十日止之互助會一會，每會活會一萬元，死會一萬二千元，竟意圖為
    自己不法之所有，在會單上虛列會員蔡桂香、陳佩今、簡玉玲、陳俊二等人，並
    自八十七年一月起到八十七年十二月間，連續以前開虛列會員得標為由，向告訴
    人乙○○等活會會員收取會款，至告訴人等活會會員陷於錯誤而交付會款予被告
    ，嗣於八十八年一月五日，被告宣告止會，始悉上情，因認被告涉有刑法第三百
    三十九條第一項之詐欺取財罪嫌。按犯罪事實應依證據認定之，無證據不得推定
    其犯罪事實，刑事訴訟法第一百五十四條定有明文。公訴人認被告涉有此部份詐
    欺犯行，係以證人蔡雪足於偵訊中證詞，為所憑之論據。訊據被告則否認有此部
    份詐欺犯行，辯稱原本要招集三萬元之互助會，證人蔡雪足已同意加入二會，後
    因招集不成，所以改為每會一萬元，並將證人蔡雪足所跟會部份分成五會等語。
    經查，證人蔡雪足於偵訊及本院審理時，均一致證述其係參加被告所招集三萬元
    之互助會二會，曾繳交首會會款六萬元，其後因被告向其借錢，遂以應繳會款抵
    繳等情，經核與被告所辯蔡雪足確有參加該互助會相符。至於證人蔡雪足雖證稱
    其所參加者為三萬元二會，與被告實際招集之一萬元互助會不同，然觀諸被告所
    稱「蔡雪足」、「蔡桂香」、「陳佩今」、「簡玉玲」、「陳俊二」等五會實際
    均為證人蔡雪足所加入，且五會所應繳交之首會會款為六萬元（一萬二千元×五
    ＝六萬元），與證人蔡雪足所述曾繳交六萬元首會會款亦相符合，可認被告所辯
    係將原蔡雪足所參加之二會三萬元名額，轉為五會一萬二千元名額等語屬實，被
    告以「蔡桂香」、「陳佩今」、「簡玉玲」、「陳俊二」等人名義為證人蔡雪足
    入會，雖未事先經過證人蔡雪足同意，且未告知其他會員，然前開會員所標得會
    款既仍歸屬於證人蔡雪足所有，即難認定被告虛構該會員具有不法所有之意圖，
    此外，本院復查無其他證據，足認被告涉有公訴人所指訴之詐欺犯行，不能證明
    被告涉有此部份犯罪，惟公訴意旨認被告此部份行為與前開論罪科刑部份，有連
    續犯之裁判上一罪關係，爰不另為無罪之諭知。
據上論斷，應依刑事訴訟法第二百九十九條第一項前段，刑法第五十六條、第三百三
十九條第一項、第五十五條、第七十四條第一款，罰金罰鍰提高標準條例第一條前段
，判決如主文。
本案經檢察官羅瑞昌到庭執行職務。
中      華      民      國     八十九     年     四     月    二十一    日
                                      臺灣臺南地方法院刑事第四庭
                                          法  官  吳  坤  芳
右正本證明與原本無異。
如不服本判決，應於判決送達後十日內向本院提出上訴狀( 應附繕本 )。
                                          書記官  馬  愛  君
中      華      民      國     八十九     年     四     月    二十一    日
附錄論罪科刑法條：
刑法第三百三十九條第一項：
意圖為自己或第三人不法之所有，以詐術使人將本人或第三人之物交付者，處五年以
下有期徒刑、拘役或科或併科一千元以下罰金。


司法院資訊處製作；財團法人民間司法改革基金會備份。
